【裁判字號】    99,訴,84
【裁判日期】    990421
【裁判案由】    違反護照條例等
【裁判全文】
臺灣基隆地方法院刑事判決                99年度訴字第84號
公  訴  人  臺灣基隆地方法院檢察署檢察官
被      告  丙○○
上列被告因違反護照條例案件，經檢察官提起公訴（九十八年度
偵字第五三六三號），被告於本院準備程序先就被訴事實為有罪
陳述，受命法官於聽取當事人之意見後，合議庭裁定由受命法官
獨任進行簡式審判程序，判決如下：
    主  文
丙○○共同將國民身分證交付他人，以供冒名申請護照，處有期
徒刑月，如易科罰金，以銀元佰元即新臺幣玖佰元折算壹日
，減為有期徒刑壹月又拾伍日，如易科罰金，以銀元佰元即新
臺幣玖佰元折算壹日。
    事  實
一、丙○○經其同居人甲○○（未曾到案，俟到案後另行審結）
    介紹，認識收購人頭證件以供冒名申請護照之姓名年籍均不
    詳綽號「阿明」成年男子，而丙○○及甲○○因當時生活拮
    据，為貪圖不法報酬，二人遂基於將中華民國國民身分證（
    下稱國民身分證）交付他人以供冒名申請護照之犯意聯絡（
    起訴書誤載尚與「阿明」基於犯意聯絡），於民國八十九年
    五月間某日，在基隆市○○區○○路前大華戲院舊址（起訴
    書誤載「精一路一段大華戲院」）前，由丙○○將其所有國
    民身分證，以新臺幣（下同）二萬元代價提供予「阿明」，
    以供他人冒用其名義申請護照，嗣丙○○則與甲○○將上開
    交付國民身分證所獲取之二萬元花用一空。「阿明」取得丙
    ○○之國民身分證後，即將其上丙○○照片換貼真實身分不
    詳之男子照片而變造該枚國民身分證，再委由永發旅行社轉
    託翔富旅行社不知情代辦人員吳美惠，於八十九年六月一日
    ，持該枚變造國民身分證及護照申請書，向外交部領事事務
    局申請中華民國護照（下稱護照）以行使，經承辦公務人員
    實質審查後未發覺有異，而於翌日核發護照號碼為0000
    00000號之丙○○護照。其後因丙○○於九十八年十月
    八日委託臺灣親親旅行社以其護照遺失為由申請補發，經外
    交部領事事務局承辦人員發覺有異，遂函請內政部警政署刑
    事警察局交由基隆市警察局第一分局查悉上情。
二、案經基隆市警察局第一分局報請臺灣基隆地方法院檢察署檢
    察官偵查起訴。
    理  由
一、上揭犯罪事實，業據被告丙○○於警詢、檢察官偵訊、本院
    準備及審判程序均自白不諱，復有證人即永發旅行社負責人
    李美華及證人吳美惠於警詢時之證述、外交部領事事務局九
    十八年十月二十日領一字第○九八五一四六七三七號函及所
    附被告丙○○八十九年六月一日及九十八年十月八日護照申
    請書、護照作廢申報表等件影本在卷可參，足可佐認被告丙
    ○○上開自白屬實。本案事證明確，被告丙○○之犯行洵堪
    認定，應依法論科。
二、論罪科刑
  (一)核被告丙○○所為，係犯護照條例第二十三條第三項將國民
    身分證交付他人以供冒名申請護照罪。
  (二)按以自己共同犯罪之意思，事先同謀，而由其中一部分人實
    施犯罪之行為者，均為共同正犯。被告丙○○及同案被告甲
    ○○就上開犯行，均係以自己犯罪之意思，事先同謀而推由
    被告丙○○實施，皆為共同正犯。
  (三)起訴意旨原認被告丙○○就前揭事實欄一所載「阿明」在其
    所交付之國民身分證上換貼不詳男子照片而變造其國民身分
    證，嗣並委由旅行社不知情代辦人員持向外交部領事事務局
    申請護照以行使等情，亦與「阿明」基於共同犯意聯絡，而
    尚涉犯刑法第二百十六條之行使同法第二百十二條變造特種
    文書罪嫌。惟按共犯在學理上有所謂「對向犯」，係指二個
    或二個以上之行為者，彼此相互對立之意思經合致而成立之
    犯罪，因行為者各有其目的，各就其行為負責，彼此間無所
    謂犯意之聯絡，苟法律上僅處罰其中部分行為者，其餘對向
    行為縱然對之不無教唆或幫助等助力，仍不能成立該處罰行
    為之教唆、幫助犯或共同正犯，若對向之二個以上行為，法
    律上均有處罰之明文，當亦無適用刑法第二十八條共同正犯
    之餘地（最高法院八十一年台非字第二三三號判例意旨可參
    ）。而將國民身分證交付他人，以供冒名申請護照者，性質
    上原屬於冒名申請護照者之共同正犯或幫助犯，惟八十九年
    五月十七日修正公布、同年月二十一日施行之護照條例第二
    十三條第三項，業將此種犯罪行為設有單獨處罰明文，且在
    法文構成上，將此種犯罪行為人與收受國民身分證而冒名申
    請護照者置於對向位置，成為學理上所稱「對向犯」。易言
    之，交付國民身分證以供他人冒名申請護照與收受他人國民
    身分證而冒名申請護照之行為，因各有其目的，各適用不同
    之處罰規定而負其刑責，彼此間無所謂犯意聯絡，自無成立
    共同正犯或幫助犯之餘地。本案被告丙○○僅將其國民身分
    證交付他人以供冒名申請護照，並不構成刑法第二百十六條
    之行使同法第二百十二條變造特種文書罪之共同正犯。乃本
    案公訴檢察官於準備及審判程序補充起訴意旨謂：起訴書原
    所起訴之護照條例第二十三條第三項及刑法第二百十六條之
    行使同法第二百十二條變造特種文書罪，係屬修正前刑法第
    五十五條之牽連犯，惟因目前實務上就此等罪名關係之見解
    如上，故就本案起訴書所認被告丙○○涉嫌之刑法第二百十
    六條之行使同法第二百十二條變造特種文書罪名及該部分犯
    罪事實均予以減縮，本案僅起訴護照條例第二十三條第三項
    將國民身分證交付他人以供冒名申請護照罪等語，有本院準
    備及審判程序筆錄在卷可憑。而檢察官本得就起訴事實在裁
    判上一罪範圍內略作調整，基於檢察一體原則，起訴事實應
    以公訴檢察官到庭陳述為準，本院自無須再就經公訴檢察官
    減縮部分予以審究。至起訴書犯罪事實欄一尚記載被告丙○
    ○及同案被告甲○○與「阿明」基於犯意聯絡云云，與前述
    實務見解及公訴檢察官明確意見不符，雖未及更正，然應認
    係誤載。
  (四)爰審酌被告丙○○因生活拮据，竟將其國民身分證交付他人
    供冒名申請護照，以獲取不法利益，犯罪目的與手段均不可
    取，且使主管機關對於國人入出境管理之正確性造成負面影
    響；惟其前僅有一次違反麻醉藥品管理條例之前科，有卷附
    臺灣高等法院被告前案紀錄表可參，素行尚可，其於經警查
    獲後即坦承犯行，犯後態度亦佳，兼衡其智識程度及目前居
    住在遊民收容中心等一切情狀，量處如主文所示之刑，併諭
    知易科罰金之折算標準。
  (五)被告丙○○交付予「阿明」之國民身分證及因此所獲取之報
    酬二萬元，固均為被告丙○○所有而分別係供犯罪所用及因
    犯罪所得之物，惟均未扣案，為免執行之困難，爰不併為沒
    收之諭知。
  (六)被告丙○○所犯之罪，合於中華民國九十六年罪犯減刑條例
    第二條第一項第三款所規定之減刑條件，且無該條例所定不
    得減刑事由，自應依法減其宣告刑二分之一，併諭知易科罰
    金之折算標準。
  (七)被告丙○○行為後，刑法第二十八條、第四十一條第一項已
    於九十四年二月二日修正公布，罰金罰鍰提高標準條例第二
    條則於九十五年五月十七日公布廢止，均於九十五年七月一
    日施行，有關本案所涉新舊法比較問題，詳參附件。
據上論斷，應依刑事訴訟法第二百七十三條之一第一項、第二百
九十九條第一項前段，護照條例第二十三條第三項，刑法第十一
條前段、第二條第一項前段、修正前刑法第二十八條、第四十一
條第一項前段，廢止前罰金罰鍰提高標準條例第二條，中華民國
九十六年罪犯減刑條例第二條第一項第三款、第七條、第九條，
判決如主文。
本案經檢察官乙○○到庭執行職務。
中    華    民    國    99    年    4     月    21    日
                  刑事第三庭法  官  陳賢德
以上正本證明與原本無異。
如不服本判決應於收受送達後10日內向本院提出上訴書狀，並應
敘述具體理由；其未敘述上訴理由者，應於上訴期間屆滿後20日
內向本院補提理由書(均須按他造當事人之人數附繕本)「切勿逕
送上級法院」。
中    華    民    國    99    年    4     月    23    日
                            書記官  王靜敏
附錄論罪科刑法條
護照條例第二十三條第三項
將國民身分證交付他人或謊報遺失，以供冒名申請護照者，處五
年以下有期徒刑、拘役或科或併科新臺幣十萬元以下之罰金。
附件
一、按行為後法律有變更者，適用行為時之法律。但行為後之法
    律有利於行為人者，適用最有利於行為人之法律，九十四年
    二月二日修正公布、九十五年七月一日施行之刑法第二條第
    一項定有明文，上開規定係規範行為後法律變更所生新舊法
    律比較適用之準據法，於新法施行後，應逕適用新法第二條
    第一項之規定，為「從舊從輕」之比較（最高法院九十五年
    第八次刑事庭會議決議一之(一)）；又同法第十一條之規定
    亦於同次修正為「本法總則於其他法律有刑罰或保安處分之
    規定者，亦適用之。但其他法律有特別規定者，不在此限。
    」其性質上屬於「過橋條款」，而為法律適用之準據，且無
    關乎犯罪行為可罰性要件之變更，自應逕行適用裁判時有效
    之上開現行條文。
二、被告丙○○行為後，刑法第二十八條之規定，已修正為「二
    人以上共同實行犯罪之行為者，皆為正犯」（公布施行日期
    同於上開刑法第二條）。比較修正前後刑法第二十八條之規
    定，修正後之規定，僅排除完全未參與犯罪相關行為之「實
    行」的「陰謀共同正犯」及「預備共同正犯」。新法適用結
    果，未較有利於被告，自應適用被告行為時即修正前刑法第
    二十八條規定予以處斷。
三、被告丙○○行為時之易科罰金標準，係以修正前刑法第四十
    一條第一項前段「得以一元以上三元以下折算一日」及廢止
    前罰金罰鍰提高標準條例第二條前段「就其原定數額提高為
    一百倍折算一日」為依據，依此易科罰金折算標準，如以銀
    元三百元折算一日，經折算為新臺幣後，應以新臺幣九百元
    折算為一日。惟修正施行後之刑法第四十一條第一項前段（
    公布施行日期同上開刑法第二條）關於易科罰金之折算標準
    則為「以新臺幣一千元、二千元或三千元折算一日」，比較
    新舊法，修正前之規定顯較有利被告丙○○，自應依修正施
    行後刑法第二條第一項前段之規定，適用修正前刑法第四十
    一條第一項前段、廢止前罰金罰鍰提高標準條例第二條之規
    定，併諭知易科罰金之折算標準。

司法院資訊處製作；財團法人民間司法改革基金會備份。
